【裁判字號】    98,家再,6
【裁判日期】    980817
【裁判案由】    離婚
【裁判全文】
臺灣高等法院民事判決                   98年度家再字第6號
  再審原告    乙○○
  再審被告    甲○○
上列當事人間離婚事件，再審原告對於中華民國97年11月25日本
院97年度家上字第180號確定判決提起再審之訴，本院判決如下
：
    主  文
再審之訴駁回。
再審訴訟費用由再審原告負擔。
    事  實  及  理  由
一、程序部分：
    按再審之訴應於30日之不變期間內提起；前項期間自判決確
    定時起算，判決於送達前確定者，自送達時起算，民事訴訟
    法第500條第1項、第2項前段定有明文。查再審原告前對民
    國（下同）97年11月25日本院97年度家上字第180號判決（
    下稱原確定判決）提起第三審上訴，經98年3月13日最高法
    院98年度台上字第404號裁定駁回上訴確定（下稱原確定裁
    定）；再審原告於98年3月26日收受第三審裁定書正本，嗣
    於同年4月14日提起再審之訴，此有民事聲請再審狀可稽（
    見最高法院98年度台上字第404號卷第55頁、最高法院98年
    度台聲字第646、647號卷第3頁），故再審原告提起再審之
    訴並未逾30日不變期間，合先敘明。
二、再審原告主張：兩造於63年2月20日結婚，育有子女2人，現
    已成年。但兩造自86年即分房居住，再審被告且拒付家庭生
    活費用，復於90年2月22日、96年5月10日兩度毆打再審原告
    成傷，致再審原告不堪同居之虐待。再審被告且於96年4月
    主動要求離婚，再審原告不堪其擾，遂在離婚協議書簽字，
    詎再審被告復要求支付200萬元為離婚條件。而再審原告於9
    7年1月11日中午返回兩造原共同住所取回衣物時，竟遭再審
    被告拒絕，足證兩造維繫婚姻之感情基礎，已蕩然無存，再
    審原告且因對造家庭暴力行為罹患精神疾病。然原確定判決
    竟謂再審原告未證明對造就離婚事由應負較重責任或兩造有
    責程度相同，遂廢棄第一審准許兩造離婚判決，而駁回再審
    原告第一審之訴，顯有民事訴訟法第496條第1項第1款適用
    法規顯有錯誤、第2款判決理由與主文顯有矛盾之再審事由
    ，且與最高法院95年度台上字第1450號判決意旨不符。爰再
    審聲明：(一)原確定判決廢棄。(二)再審被告第二審上訴駁回。
三、經查：
  (一)按下列各款情形之一者，得以再審之訴對於確定終局判決聲
    明不服。但當事人已依上訴主張其事由或知其事由而不為主
    張者，不在此限：(一)適用法規顯有錯誤者，(二)判決理由與主
    文顯有矛盾者，民事訴訟法第496條第1、2款定有明文。所
    謂適用法規顯有錯誤，係指確定判決所適用之法規，顯然不
    合於法律規定，或與司法院現尚有效及大法官會議之解釋，
    或最高法院現尚有效之判例顯有違反，或消極的不適用法規
    ，顯然影響裁判者而言，並不包括判決理由矛盾、理由不備
    、漏未斟酌證據及認定事實錯誤之情形在內（最高法院63年
    度台上字第880號判例意旨參照）。綜觀再審原告所指兩造
    自86年即分房居住，再審被告除拒付生活費外，且兩度將再
    審原告毆傷，復主動要求離婚及索取200萬元，並拒絕再審
    原告返家等情；實係指摘原確定判決所認定再審被告並未實
    施不堪同居虐待行為、再審原告未證明對造就離婚事由應負
    較重責任或兩造有責程度相同，是其指摘內容屬事實認定問
    題，尚與適用法規顯有錯誤、判決理由與主文顯有矛盾之再
    審要件不符。
  (二)次按所謂「有前項以外之重大事由，難以維持婚姻者」，乃
    抽象的、概括的離婚事由，係民法親屬編於74年修正時，為
    因應實際需要，參酌各國立法例，導入破綻主義思想所增設
    ，其目的在使夫妻請求裁判離婚之事由較富彈性。但其事由
    應由夫妻一方負責者，僅他方得請求離婚，是其所採者為消
    極破綻主義精神，而非積極破綻主義。因此，若夫妻雙方均
    為有責時，則應衡量比較雙方之有責程度，而許責任較輕之
    一方向應負主要責任之他方請求離婚，如雙方之有責程度相
    同，則雙方均得請求離婚，以符公平，且符合民法第1052條
    第2項規定之立法目的（最高法院95年度台上字第1450號判
    決意旨參照）。再審原告又謂遭對造家庭暴力而離家並罹精
    神疾病，則原確定判決仍謂再審原告未證明對造就離婚事由
    應負較重責任或與再審原告有責程度相同，而駁回再審原告
    第一審離婚之訴，顯與上開最高法院95年度台上字第1450號
    判決意旨不符云云；惟原確定判決既認定再審原告未證明對
    造就離婚事由應負較重責任或兩造有責程度相同，因而駁回
    再審原告離婚之訴（見原確定判決第5頁第(六)小段），是再
    審原告指摘內容仍屬事實認定範疇，與「適用法規錯誤」、
    「判決理由與主文顯有矛盾」無關，是原確定判決並無民事
    訴訟法第496條第1項第1、2款再審事由甚明。
四、綜上所述，再審原告本於前開理由提起再審之訴，為顯無理
    由，應予駁回，爰不經言詞辯論判決如主文。
中    華    民    國    98    年    8     月    17    日
                    民事第十七庭
                        審判長法  官  藍文祥
                              法  官  陳麗芬
                              法  官  吳燁山
正本係照原本作成。
如不服本判決，應於收受送達後20日內向本院提出上訴書狀，其
未表明上訴理由者，應於提出上訴後20日內向本院補提理由書狀
（均須按他造當事人之人數附繕本）上訴時應提出委任律師或具
有律師資格之人之委任狀；委任有律師資格者，另應附具律師資
格證書及釋明委任人與受任人有民事訴訟法第466條之1第1項但
書或第2項（詳附註）所定關係之釋明文書影本。
中    華    民    國    98    年    8     月    18    日
                              書記官  于  誠
附註：
民事訴訟法第466條之1（第1項、第2項）：
對於第二審判決上訴，上訴人應委任律師為訴訟代理人。但上訴
人或其他法定代理人具有律師資格者，不在此限。
上訴人之配偶、三親等內之血親、二親等內之姻親，或上訴人為
法人、中央或地方機關時，其所屬專任人員具有律師資格並經法
院認為適當者，亦得為第三審訴訟代理人。


司法院資訊處製作；財團法人民間司法改革基金會備份。
